臺灣高等法院臺中分院刑事判決　　　　96年度上訴字第1694號
上　訴　人　臺灣臺中地方法院檢察署檢察官
被　　　告　乙○○
上列上訴人因被告違反毒品危害防制條例案件，不服臺灣臺中地
方法院96年度訴字第441號中華民國96年4月10日第一審判決（起
訴案號：臺灣臺中地方法院檢察署96年度毒偵字第227號)，提起
上訴，本院判決如下：
    主  文
原判決撤銷。
乙○○施用第一級毒品，累犯，處有期徒刑壹年貳月，減為有期
徒刑柒月。扣案含有第一級毒品海洛因液體之注射針筒壹支沒收
銷燬之。
    犯罪事實
一、乙○○前於民國89年間，因施用毒品案件，經法院裁定送觀
    察、勒戒後，認有繼續施用毒品之傾向，再經法院裁定令入
    戒治處所施以強制戒治，因戒治成效良好，於90年3月8日停
    止戒治出所，嗣因再度施用毒品，經法院裁定撤銷停止戒治
    ，令入戒治處所施以強制戒治，於91年2月9日執行完畢。其
    於93年12月31日，又因施用毒品案件，經臺灣臺中地方法以
    93年度訴字第3122號判處有期徒刑1年確定，甫於95年2月27
    日縮短刑期執行完畢。詎其仍不知悔改，於上開強制戒治執
    行完畢後 5年內，復基於施用第一級毒品海洛因之犯意，於
    96年1月2日下午1、2時許，在臺中縣龍井鄉○○村○○路50
    巷 1號住處，以將第一級毒品海洛因摻水稀釋，再以針筒注
    射之方式，施用第一級毒品海洛因 1次。嗣於96年1月2日晚
    上 7時許，為警在上址查獲，並扣得其所有內含有第一級毒
    品海洛因液體之注射針筒1支。
二、案經臺中縣警察局烏日分局報告臺灣臺中地方法院檢察署檢
    察官偵查起訴。
    理  由
一、訊據被告乙○○對於上開犯罪事實坦承不諱（見本院卷第46
    頁），且其經警查獲後，採集尿液送驗結果亦呈嗎啡陽性反
    應，有臺中縣警察局烏日分局尿液代號與姓名對照表及中山
    醫學大學附設醫院檢驗科藥物檢測中心檢驗報告在卷可稽（
    警卷第13頁、偵查卷第13頁），足見被告之自白與事實相符
    ，被告上開施用第一級毒品海洛因之犯行，應堪認定。又被
    告前於89年間，因施用毒品案件，經法院裁定送觀察、勒戒
    後，認有繼續施用毒品之傾向，再經法院裁定令入戒治處所
    施以強制戒治，因戒治成效良好，於90年3月8日停止戒治出
    所後，嗣因再度施用毒品，經法院裁定撤銷停止戒治，令入
    戒治處所施以強制戒治，於91年2月9日執行完畢等情，有臺
    灣高等法院被告前案紀錄表附卷可參，被告於上開強制戒治
    執行完畢後，5年內再犯施用第一級毒品罪，應依法論科。
二、核被告所為，係犯毒品危害防制條例第 10條第1項之施用第
    一級毒品罪。其施用前後持有毒品之低度行為，應為施用之
    高度行為所吸收，不另論罪。被告於93年12月31日，因施用
    毒品案件，經臺灣臺中地方法以93年度訴字第3122號判處有
    期徒刑1年確定，甫於95年2月27日縮短刑期執行完畢，有上
    開前案紀錄表在卷可按，其於有期徒刑執行完畢後 5年內，
    故意再犯本件有期徒刑以上之罪，為累犯，應依刑法第47條
    條第 1項之規定加重其刑。原審以被告罪證明確，予以論罪
    科刑，固非無見，惟原審未及依中華民國96年罪犯減刑條例
    之規定予以減刑，容有未洽。檢察官上訴意旨略以：檢察官
    起訴被告施用第一級毒品之犯行，除原審認定之96年1月2日
    該次施用第一級毒品之犯行外，尚有被告自95年11月底某日
    起，至96年1月2日上開施用第一級毒品之前某時止，施用第
    一級毒品之犯行，原審認被告雖坦承涉犯此部分之犯嫌，然
    被告前後自白不一，且又無其他積極證據足以證明被告確涉
    有此部分之犯嫌，故不另為無罪之諭知。惟查，被告先後自
    白內容縱不相同，然究以何次之自白為可採，原審應具體說
    明取捨之理由，非僅因被告自白前後不一，即排除其自白之
    證據力。而在一般施用毒品之案件，被告施用毒品之犯行除
    以驗尿報告作為佐證外，另扣得之毒品或施用工具，甚或勘
    驗被告身上是否存有明顯之針筒注射痕跡，亦得作為被告施
    用毒品之補強證據，並非僅以驗尿報告為據。而施用毒品具
    有成癮之特性，反覆成習之施用行為才是常態，參以被告前
    即曾因施用毒品，經法院裁定送觀察、勒戒後，認有繼續施
    用毒品之傾向，再施以強制戒治，況尿液鑑定報告亦呈毒品
    陽性反應，且尿液中所含之毒品反應數值不低，此本即足以
    佐證被告有長時間施用毒品之情形，若法院仍認證據不足以
    證明被告有長時間施用毒品之行為，最好之檢體樣本即是「
    毛髮鑑定」，原審未審酌檢察官「毛髮鑑定」之調查證據聲
    請，其認事用法顯有違誤等語，指摘原判決不當，雖無理由
    （詳如後述），但原決既有上開可議之處，自應由本院將原
    判決撤銷改判。爰審酌被告前因施用毒品犯行，經施以觀察
    、勒戒及強制戒治，甚至執行有期徒刑完畢，竟猶不知悔悟
    ，再行施用毒品，無視於毒品對於自身健康之戕害及國家對
    於杜絕毒品犯罪之禁令，惡性非輕，惟念其犯後始終坦認犯
    行，態度尚佳等一切情狀，量處如主文所示之刑。另扣案之
    注射針筒內含有第一級毒品海洛因之液體，因盛裝上開海洛
    因液體之注射針筒與海洛因難以析離，應一併視為查獲之毒
    品，而依毒品危害防制條例第 18條第1項前段規定，宣告沒
    收銷燬之。
三、公訴意旨另以：被告基於施用第一級毒品海洛因之單一行為
    決意，自95年11月底某日起，至96年1月2日上開施用第一級
    毒品之前某時止（即除上揭經本院論罪科刑之部分），反覆
    、接連施用第一級毒品海洛因多次，因認被告此部分行為，
    亦涉犯毒品危害防制條例第 10條第1項之施用第一級毒品罪
    嫌，且與上揭經本院論罪科刑部分，具有集合犯之實質上一
    罪關係等語。惟查：
  (一)按犯罪事實應依證據認定之，無證據不得認定其犯罪事實，
    又不能證明被告犯罪者，應諭知無罪之判決，刑事訴訟法第
    154條第2項、第301條第1項分別定有明文。公訴人認被告涉
    有上開施用第一級毒品海洛因犯行，無非係以被告於警詢、
    偵查中之自白及被告施用毒品之犯行，本質上具有反覆、延
    續施行之特徵等情，為其論據。查，被告固曾於警詢供稱：
    伊自84年11月間開始染上毒癮，最後一次施用第一級毒品海
    洛因係於96年1月2日，平均1至2天施用一次云云（見警卷第
    4頁）；於原審96年1月29日審理時又供稱：伊自95年11月間
    某日起至96年1月2日下午1、2時許，有施用第一級毒品海洛
    因，這期間大約施用3、4次，通常3、4天或4、5天施用一次
    云云（見原審卷第15頁)；嗣於原審96年2月13日審理時則供
    稱：伊僅於95年12月底及96年1月2日各施用第一級毒品海洛
    因一次云云（見原審卷第28頁）。被告就於何時施用毒品、
    施用頻率如何，前後所供不一，自難僅憑被告上開有瑕疵之
    供述，即認定被告有此部分連續施用毒品之犯行。
  (二)次按，被告之自白不得作為有罪判決之唯一證據，仍應調查
    其他必要之證據，以察其是否與事實相符，刑事訴訟法第15
    6條第2項亦定有明文。揆諸立法目的乃欲以補強證據擔保自
    白之真實性，亦即以補強證據之存在，藉之限制自白在證據
    上之價值。而所謂補強證據，則指除該自白本身外，其他足
    資以證明自白之犯罪事實確具有相當程度真實性之證據而言
    。雖其所補強者，非以事實之全部為必要，但亦須因補強證
    據與自白之相互利用，而足使犯罪事實獲得確信者，始足當
    之（最高法院74年臺覆字第10號判例可資參照）。本案除被
    告自白於96年1月2日施用毒品之犯行，有尿液檢驗報告及含
    有海洛因液體之注射針筒1支扣案可證外 ，公訴人所起訴之
    其餘部分犯行，遍觀全案卷證，並無其他補強證據足以證明
    被告上開前後不一之自白與事實相符。況按施用毒品者尿液
    中排出之最長時限，受施用劑量、施用方式、個人體質及其
    代謝情況等因素影響，因個案而異，一般可檢出之最長時間
    ，海洛因係服用後2至4天，有行政院衛生署管制藥品管理局
    92 年12月2日管檢字第0920009990號函可參，而被告供承其
    有在96年1月2日下午1、2時許，施用第一級毒品海洛因，是
    上開中山醫學大學附設醫院檢驗科藥物檢測中心之尿液檢驗
    報告，亦僅能作為被告上開論罪科刑之該次施用毒品之證據
    ，而無法佐證被告尚有其餘施用毒品之犯行。
  (三)又毛髮中毒品之鑑定，係基於習慣性吸毒者的頭髮，可內嵌
    人體曾經吸食過的微量毒品，並隨時滯留於生長者的各個頭
    髮片段中，故將頭髮分段檢驗，即可推估習慣性吸毒者的吸
    毒時程，又頭髮分段檢驗係以頭髮平均生長速率為每月 1公
    分計算，推估當事人施用毒品期間僅為平均值，並無法精確
    算出施用時間及頻率等情，此有法務部調查局 96年6月25日
    調科壹字第09600261070號函在卷可參。查，被告自96年1月
    3 日則遭羈押於臺灣臺守所，此有上開前案紀錄表卷可佐（
    見本院卷第24頁），而其於96年8月3日前幾天，剛剪完一次
    頭髮，目前係平頭（俗稱之三分頭）等情，業據被告於本院
    供承在卷（見本卷第45頁），並經本院當庭勘驗屬實，此有
    本院之勘驗筆錄附卷足憑（見本院卷第45頁），是本院縱採
    取被告之毛髮送鑑定，亦無從證明被告有無自95年11月底某
    日起，至96年1月2日上開施用第一級毒品之前某時止（除上
    揭經本院論罪科刑之部分），施用毒品之犯行，故本院認無
    採取毛髮送驗之必要。
  (四)公訴意旨認被告自95年11月底某日起，至96年1月2日上開施
    用第一級毒品之前某時止（即除上揭經本院論罪科刑之部分
    ），亦涉有施用第一級毒品之罪嫌，尚屬不能證明，因公訴
    意旨認被告此部分行為與上揭論罪科刑之施用第一級毒品罪
    行間，有集合犯之實質上一罪關係，自無庸另為無罪之諭知
    。
據上論結，應依刑事訴訟法第369條第1項前段、第364條、第299
條第1項前段，毒品危害防制條例第10條第1項，刑法第11條前段
、第47條第1項、第41條第1項前段，中華民國96年罪犯減刑條例
第2條第1項第3款、第7條，判決如主文。
本案經檢察官甲○○到庭執行職務。
中　　華　　民　　國　　96　　年　　8 　　月　　17　　日
            刑事第十庭    審判長法　官　林　照　明
                                法　官　李　平　勳
                                法　官　蔡  名  曜
上列正本證明與原本無異。
如不服本判決應於收受送達後十日內向本院提出上訴書狀，其未
敘述上訴之理由者並得於提起上訴後十日內向本院補提理由書（
均須按他造當事人之人數附繕本）。
                                書記官　劉　恒  宏
中　　華　　民　　國　　96　　年　　8 　　月　　22　　日
附錄本案論罪法條：
毒品危害防制條例第10條第1項：
施用第一級毒品者，處6月以上5年以下有期徒刑。
